最高法院刑事判決　　　　　　　　　 110年度台上字第3146號
上　訴　人　臺灣高等檢察署高雄檢察分署檢察官蔡國禎
被　　　告　陳火盛


選任辯護人　陳繼蔚律師
　　　　　　陳安安律師
　　　　　　劉佩瑋律師
上列上訴人因被告違反毒品危害防制條例案件，不服臺灣高等法
院高雄分院中華民國110年2月25日因開始再審更為審判之第二審
判決（109年度再字第1號，起訴案號：臺灣高雄地方檢察署98年
度偵字第16215、27409號），提起上訴，本院判決如下：
    主  文
上訴駁回。
    理  由
按刑事訴訟法第377 條規定：上訴於第三審法院，非以判決違背
法令為理由，不得為之。是提起第三審上訴，應以原判決違背法
令為理由，係屬法定要件。如果上訴理由書狀並未依據卷內訴訟
資料，具體指摘原判決不適用何種法則或如何適用不當，或所指
摘原判決違法情事，顯與法律規定得為第三審上訴理由之違法情
形，不相適合時，均應認其上訴為違背法律上之程式，予以駁回
。
本件原判決以：
公訴意旨略稱：被告陳火盛與林進龍、趙鳳珠、林金群、謝龍
  宗（趙鳳珠、林金群、謝龍宗所涉運輸第一級毒品海洛因等犯
  行，均經判決有罪確定；林進龍部分則經再審後改判諭知無罪
  確定）及綽號「阿超」男子，均明知第一級毒品海洛因係毒品
  危害防制條例所定之第一級毒品，不得任意持有及運輸，且為
  行政院依據懲治走私條例授權公告之管制進出口物品，不得私
  運進口，「阿超」、林金群乃分別與被告及林進龍、謝龍宗及
  趙鳳珠共同基於自菲律賓以漁船運輸海洛因進入臺灣之犯意聯
  絡，且為躲避查緝，蓄意以斷點分工方式為下列行為：民國98
  年4月30日，先由「阿超」與林金群自菲律賓以不詳方式將DVD
  機臺2 臺，運至位於屏東縣東港碼頭附近之「實全五金行」，
  再由不知情之孫敏雄開車附載謝龍宗前往領取，謝龍宗受領後
  復轉交予真實姓名年籍不詳之人，藉以測試能否遂行以DVD 機
  臺夾藏海洛因方式輸入臺灣。嗣「阿超」、林金群及謝龍宗認
  為上開方式可行，「阿超」遂於98年5月5日自菲律賓撥打電話
  予謝龍宗商談匯款事宜，並由「阿超」提供不知情高文怡（業
  經檢察官另行為不起訴處分）所申設之供ABBACURRENCY EXCHN
  GE INC. （下稱ABBA外匯公司）使用之第一商業銀行太平分行
  帳號：00000000000號帳戶作為匯款之用，林金群於98年5月 6
  日自菲律賓返回臺灣，而謝龍宗於98年5月8日指示知情之趙鳳
  珠臨櫃匯款購毒基金新臺幣（下同）300 萬元至上開帳戶內（
  另餘款230萬元，則由謝龍宗兌換成同額美金於98年5月13日攜
  至菲律賓），上開300 萬元當日旋由姓名年籍不詳男子，前往
  ABBA 外匯公司領取該外匯公司所開立面額426萬披索支票並兌
  現。林金群與謝龍宗旋於98年5 月13日自臺灣搭乘飛機前往菲
  律賓與「阿超」會合，「阿超」即告知謝龍宗、林金群將以 3
  臺DVD 機臺夾藏16塊海洛因磚，以漁船運輸方式輸入臺灣，並
  要求謝龍宗提供得固定聯絡之行動電話門號，作為謝龍宗返臺
  之後得以通知領取藏有16塊海洛因磚之DVD 機臺使用，謝龍宗
  乃提供趙鳳珠持用之0000000000號行動電話門號予「阿超」。
  被告於約定時間即98年5 月18日駕駛「得利10號」漁船到達菲
  律賓納卯港，與林金群、謝龍宗在菲律賓納卯港之紅滿公司內
  碰面，林金群並當場交付寫有「林進龍0000000000轉交阿鳳（
  即趙鳳珠）0000000000」字樣紙箱1 個予被告，命其交由後手
  （林進龍），林金群隨即亦以電話聯絡林進龍交代其屆時應受
  被告指示收受上開紙箱，併立刻聯絡趙鳳珠領取該紙箱。被告
  於98年5 月27日駕駛「得利10號」漁船返抵屏東東港碼頭，隨
  依林金群指示聯絡林進龍前往領取上開紙箱，林進龍亦依林金
  群指示，前去領取上開紙箱後，即以電話聯絡趙鳳珠，趙鳳珠
  即依先前與謝龍宗約定暗號：「伊再叫伊『兄長』去拿」回覆
  林進龍後，趙鳳珠隨即撥打謝龍宗當日下午4、5時許出門前抄
  寫之新門號0000000000號聯絡謝龍宗前往領取。嗣於98年5 月
  27日下午5時35分許，謝龍宗駕駛車牌號碼0000-00自用小客車
  前往林進龍位於屏東縣東港鎮○○路000 號住處，並領取上開
  裝有夾藏16塊海洛因磚（下稱本案毒品）DVD機臺（下稱DVD機
  臺）之紙箱（下稱本案紙箱）時，為檢察官指揮內政部警政署
  刑事警察局員警當場查獲。因認被告涉犯毒品危害防制條例第
  4條第1項之運輸第一級毒品、懲治走私條例第2條第1項之私運
  管制物品進口等罪嫌。
經原審審理結果，認檢察官所提證據尚不足以證明被告有上開
  起訴書之犯罪，因而撤銷第一審關於此部分之科刑判決，改判
  諭知被告無罪。
檢察官之上訴意旨略以：
原判決雖以被告未參與第1次98年4月30日之測試為其有利之依
  據，然本案中趙鳳珠亦未參與該次測試，何以僅因其係謝龍宗
  的太太，且林金群將趙鳳珠之電話寫在本案紙箱外面，趙鳳珠
  即被認為是共犯？
被告有違反懲治走私條例之犯罪前科，與本案屬於同類型之犯
  罪，原判決未予說明即認兩者關聯性並不明確，甚且援引類似
  行政法之不法平等概念，將全然違法之行為，以所謂小琉球漁
  民，因經年於海上作業返臺不易，有順道寄託物品夾帶入境之
  習慣云云，為有利被告之論斷，理由違法且無視我國安檢及禁
  止夾帶物品入關之相關政令。
原判決並未說明何謂將DVD 機臺帶回臺灣修理並非被告之選項
  行為？若有此需要，林金群委由謝龍宗搭機時合法報關攜帶回
  臺即可，無庸交由被告夾帶闖關入境。何況，被告亦知在臺收
  貨之林進龍、趙鳳珠等人，均非DVD 機臺之修理業者，原判決
  之認定顯有違經驗及論理法則。
證人即紅滿公司負責人黃米淇於第一審（即臺灣高雄地方法院
  99年度重訴字第12號）時證稱菲律賓納卯港臺灣船隻流動性很
  大，有時幾百艘或5、60艘，沒聽過運DVD機臺回臺修理再寄回
  的情形，在菲律賓修理只要約2,000 多元，買新的比較快等語
  ，原審卻採信林金群之證詞，認定該時僅有被告1 艘我國籍漁
  船而託運，又未說明理由及曉諭檢察官聲請調查，何況，依行
  政院農業委員會漁業署於110年3月16日漁二字第1101203940號
  函復檢察官結果，案發當時進出菲律賓納卯港之我國籍漁船除
  被告外，尚有其他漁船10艘。原審遽為被告無罪之諭知，與卷
  內事證矛盾，有調查證據職責未盡及理由不備之違法。
被告直至本件再審始主張有受小琉球同鄉漁民林進福、洪松輝
  、洪榮輝等人所託帶物品回臺，然此僅有其等之聲請書及訪談
  錄音（下稱林進福等3 人聲請書及訪談錄音），原審未曉諭聲
  請調查或依職權傳訊該3 人，悖離直接言詞審理主義，且與被
  告於偵查中自承從未幫人從國外載貨回臺，當時除了林金群，
  沒有其他人託運物品等語不符。又縱係有正當事由受託帶物，
  亦非不可向安檢單位申報，原判決顯將不利被告之證據予以割
  裂審查。
本案紙箱究竟如何放置、放置何處以及有無防止逸失作為等情
  ，僅係被告及其子陳世璋個人之供述證據，且紙箱上既已寫有
  聯繫電話，則是否先行主動聯絡林進龍領取紙箱，亦無關宏旨
  。我國對於走私運輸毒品行為科以高度之刑責，毒梟為躲避遭
  監聽查緝，常僅以電話約定見面時、地或略述聯繫，且就運輸
  毒品細節或已有默契，或闖關成功後再行洽談，未必於電話中
  詳實約妥細節。縱其等之通訊監察譯文未見報酬之金額等字眼
  ，仍應綜合卷內證據綜合判斷，自不能僅以共犯相互間所出具
  「本次行為，本人並無得到任何報酬或利益」之書面證據資料
  ，遽認不構成犯罪。
被告於警詢時自承實際出海捕魚已3、40年，擔任船長也已2、
  30年，而屏東縣東港地區從82年間以來，因漁船跨國走私運輸
  毒品案件，遭查獲判處罪刑確定案件不少，被告為資深漁船船
  長，應有所聞，本身又曾有走私前科，原判決認其係遭林金群
  利用充為工具而不知情，實屬謬誤且違法等語。
惟查：
犯罪事實之認定，應憑證據，如未能發現相當證據或證據不足
  以證明被告犯罪時，自不能以推測或擬制之方法，以為裁判之
  基礎。而證據之取捨與證據之證明力如何，均屬事實審法院得
  自由裁量、判斷之職權；苟其此項裁量、判斷，並不悖乎通常
  一般人日常生活經驗之定則或論理法則，又於判決內論敘其何
  以作此判斷之心證理由者，即不得任意指摘其為違法而據為提
  起第三審上訴之合法理由。
㈠原判決就檢察官起訴據以認定被告犯行之各項證據，已逐一說
  明下列各旨：
⒈被告既抗辯其對於受託運送回臺之紙箱內裝有本案毒品之事實
  不知情，自不得因犯罪行為已客觀完成即認其抗辯不可採，仍
  應以卷內事證是否堪以認定其具備主觀之故意及犯意聯絡。
⒉被告並未參與「阿超」、林金群、謝龍宗等人於98年4 月30日
  所為之測試，該次運送方式不明，更有利用不知情之人充為工
  具之情形，無從藉以認定被告與「阿超」、林金群及謝龍宗等
  人有本案之犯意聯絡。而林進龍、趙鳳珠、謝龍宗、高文怡等
  人均未證稱被告有私運本案毒品回臺之直接故意，亦無證據可
  證被告與其他共同正犯有直接犯意聯絡。
⒊被告前曾犯懲治走私條例之前案紀錄，係屬品格證據，與本案
  私運毒品之犯罪事實關連性並不明確，得否藉以證明被告理應
  知悉而未聞問及檢查之行為尚有不明，而此究係故意或過失，
  亦難僅憑該前案記錄即堪認定。且依林進福等3人 聲請書及訪
  談錄音，可證明小琉球漁民因常年在海上作業返臺不易，會請
  認識之漁船託運物品回臺，不能以被告受託載運本案紙箱，即
  認有運輸毒品之犯意。又被告既僅係受託載運DVD 機臺回臺修
  理，則該機臺是否必須返臺修理或應另循正常管道送修、是否
  由林進龍或轉託他人修理及有無約定何時取回，均非由被告決
  定（即非被告之選項）或須認知，尚難以憑為不利被告之認定
  。
⒋依林金群、被告於原審時所述，並無證據可證明林金群係事先
  約妥被告託運本案毒品。林金群與被告就是否從紙箱外觀即見
  知內裝DVD 機臺乙節雖有不一陳述，然卷內已無現場查獲蒐證
  光碟，且該DVD 機殼已沒收銷燬，無從勘驗本案紙箱外觀或機
  臺重量推論被告當時是否知悉確實內裝DVD 機臺，進而推論是
  否知悉藏有本案毒品。又被告回臺後亦未隨身帶走本案紙箱，
  至接獲林進龍電話，才要其子前往船長室取物交付，無從藉此
  判斷被告知悉DVD 機臺藏有本案毒品而有刻意防護或避免逸失
  等行為。
⒌被告於行為時如知悉DVD 機臺內有藏放本案毒品，豈會甘冒重
  刑之危險而平白受託載運之理，然卷內並無證據證明被告有藉
  此載運行為獲得任何報酬或利益，難謂其有明知或可得而知有
  受託載運本案毒品，仍故予無償運送之行為。
㈡原判決已就卷內各項證據逐一剖析、參互審酌，說明如何無從
  獲得被告有起訴書所指犯罪心證之理由。經核俱與卷內資料相
  符；原判決之論斷並無違反經驗法則、論理法則，亦無違背證
  據法則、判決理由不備、理由矛盾、不適用法則或適用法則不
  當之違誤。
再：
㈠刑事訴訟法第161條第1項規定：檢察官就被告犯罪事實，應負
  舉證責任，並指出證明之方法。因此，檢察官對於起訴之犯罪
  事實，應負提出證據及說服之實質舉證責任。倘其所提出之證
  據，不足為被告有罪之積極證明，或其指出證明之方法，無從
  說服法院以形成被告有罪之心證，基於無罪推定之原則，自應
  為被告無罪判決之諭知。原審以檢察官並未提出適合證明被告
  有公訴意旨所指犯罪事實之積極證據，說明其證據方法與待證
  事實之關係；且經原審對於卷內訴訟資料逐項審認結果，以尚
  無從證明被告有犯被訴犯行之故意，無從憑以獲得被告有罪之
  心證，因而為被告無罪之諭知，於法並無不合，難謂有理由不
  備之違誤。
㈡刑事訴訟法第379 條第10款所謂「應於審判期日調查之證據」
  ，係指確與待證事實有重要之關係，就其案情確有調查之必要
  者而言。原判決已說明其如何認定檢察官所提出之證據，尚無
  從證明被告有本件犯罪論斷理由，經核並無違誤之處，已如上
  述；且原判決以林進福等3 人聲請書及訪談錄音，說明小琉球
  漁民因常年在海上作業返臺不易，有對所認識將返臺之漁船，
  寄託物品習慣（見原判決第6頁），雖未曾傳喚該3人，然原審
  於審判程序提示上開聲請書及訪談錄音予檢察官表示意見時，
  檢察官答稱：「請依法審酌」（見原審卷第183 頁）；且檢察
  官經原審審判長詢以：「尚有何證據請求調查」時，答稱：「
  無」（見原審卷第187至188頁），原審就此部分未曉諭檢察官
  舉證或依職權調查，亦難謂有調查證據職責未盡之違法。
㈢依卷內資料，林金群於原審證稱：「（和陳火盛認識多久？）
  相當久了，陳火盛是我們漁村裡面的人」（見原審卷第150 頁
  ），且黃米淇亦於第一審時證稱：「（借SSB 話機之前，陳火
  盛與林金群是否認識？）他們認識，大部分都是琉球人，大家
  的船都在那裡出入，買漁貨不是固定在我們公司流動」、「（
  是否知道陳火盛與林金群認識？）他們認識」等語（見臺灣高
  雄地方法院99年度重訴字第12號影卷第61、66頁），則林金群
  為私運本案毒品回臺，自係找熟識之人託運，不論該時菲律賓
  納卯港有多少臺灣船隻均無影響。何況，黃米淇於第一審時尚
  證稱：「（所以陳火盛何時回來，只有妳知道？）是的」、「
  （別人不知道？）別人不知道，他入港才會知道」、「（林金
  群與妳是競爭的公司，他有無可能知道陳火盛何時入港？）他
  不知道，卸漁貨那天才會知道」等語（見臺灣高雄地方法院99
  年度重訴字第12號影卷第65頁），則原判決認林金群證稱係見
  到被告才委託，而被告稱基於情誼而受託運送上開DVD 機臺（
  見原判決第6至8頁），並非無據。原判決未就黃米淇及林金群
  就該時菲律賓納卯港有多少臺灣船隻之證述有所出入為論述，
  即逕採信林金群之證詞，雖稍欠週延，惟並不影響原判決之認
  定，難謂有何調查職責未盡、與卷內事證矛盾或理由不備之違
  法。又檢察官於上訴本院後，始提出上開行政院農業委員會漁
  業署漁二字第1101203940號函文，主張林金群向被告託運本案
  毒品時，菲律賓納卯港尚有多艘臺灣東港籍漁船要返回臺灣，
  原審未具體曉諭檢察官聲請調查，據以指摘原判決不當，核係
  在法律審提出調查新證據之聲請，並非適法之第三審上訴理由
  。
㈣基於習性推論之禁止，被告之品格證據如與犯罪事實全然無關
  者，除非係被告主動提出以為抗辯，自不容許由檢察官提出作
  為證明犯罪事實之方法，俾免導致錯誤之結論或不公正之偏頗
  效應。至於被告之品格證據，倘若與其犯罪事實具有關聯性，
  在證據法上雖可容許檢察官提出供為證明被告犯罪之動機、機
  會、意圖、預備、計畫、認識、同一性、無錯誤或意外等事項
  之用，然若欲以被告所犯前案之犯罪手法「同一性」作為論斷
  其另犯相類案件有罪之依據，除該犯罪手法具有「驚人相似性
  」（即具特殊犯罪手法得據此推論犯人為同一）之特徵外，仍
  須依憑卷證資料以為推論，尚不得僅憑犯罪手法雷同，遽論被
  告另犯相類案件之情節。依卷附臺灣高等法院被告前案紀錄表
  所載，本件被告於78年間雖曾因違反懲治走私條例規定並經法
  院判處有期徒刑6月、緩刑4年確定，然衡諸該案所觸犯之罪名
  及量刑等情形，顯與本件私運毒品情節不同，原判決以尚難僅
  憑被告曾有該犯罪前科，遽論被告理應知悉林金群等人私運本
  案毒品之犯罪情事，於法尚無違誤。
檢察官上訴意旨所指各節，顯非依據卷內訴訟資料，具體指出
  有何足資證明被告有被訴犯罪之積極證據而原審未予調查審酌
  ；且置原判決理由欄內詳予說明之事項於不顧，復就原審調查
  證據及對於證據證明力判斷等職權之適法行使，再為爭執，核
  與法律規定得為第三審上訴理由之違法情形不相適合。
綜上，應認檢察官之上訴為違背法律上之程式，予以駁回。
據上論結，應依刑事訴訟法第395條前段，判決如主文。
中    華    民    國   111    年    8     月    17    日
                  刑事第四庭審判長法  官  王  敏  慧  
                                  法  官  周  盈  文  
                                  法  官  江  翠  萍  
                                  法  官  侯  廷  昌  
                                  法  官  李  麗  珠  
本件正本證明與原本無異
                                  書記官
中    華    民    國   111    年    8     月    22    日